臺灣雲林地方法院民事判決　九十一年度訴字第一八六號
　　原　　　告　丙○○
　　被　　　告　乙○○
　　　　　　　　甲○○
右當事人間請求損害賠償事件，本院判決如左：
    主    文
被告應連帶給付原告新台幣壹佰肆拾陸萬陸仟壹佰玖拾伍元及自民國九十一年二月九
日起至清償日止，按週年利率百分之五計算之利息。
原告其餘之訴駁回。
訴訟費用由被告連帶負擔二分之一，餘由原告負擔。
本判決原告勝訴部分，於原告以新台幣肆拾玖萬元為被告供擔保後，得為假執行。但
被告如於假執行程序實施前，以新台幣壹佰肆拾陸萬陸仟壹佰玖拾伍元為原告預供擔
保，得免為假執行。
原告其餘假執行之聲請駁回。
    事    實
甲、原告方面：
  一、聲明：
    （一）被告應連帶給付原告新台幣（下同）三百零八萬四千七百四十九元，及自
          起訴狀繕本送達翌日即民國（下同）九十一年二月九日起至清償日止，按
          週年利率百分之五計算之利息。
    （二）願供擔保請准宣告假執行。
  二、陳述：
    （一）被告乙○○平日幫其父親即被告甲○○從事農務，並以駕駛農用曳引機為
          其附隨業務。於八十九年一月二十八日上午十一時許，被告乙○○無照駕
          駛一大型農用曳引機，沿雲林縣北港鎮草湖里西湖往東湖之西向東方向行
          駛，途經雲林縣北港鎮○○路與華勝路之有燈號標誌交岔路前（即雲林縣
          北港鎮草湖里西湖一○三號前之十字路口），欲左轉進入華勝路往元長鄉
          方向行駛之際，原應注意車前狀況及燈光號誌之指示而不得闖紅燈行駛，
          並應注意汽車行駛至交岔路口要左轉時，其左轉彎應繞越道路中心處左轉
          進入右側慢車道行進，再應注意除準備停車或臨時停車外，不得駛出路面
          邊緣或跨越兩條車道行駛，復應隨時採取必要安全措施，以保行車安全。
          適有陳健德騎乘車號ＭＡＬ─二九七號機車，其後搭載張志遠，沿華勝路
          由元長鄉○○街里之北往南方向直行。詎被告乙○○竟疏未注意而將該大
          型農用曳引機之車頭超過紅綠燈桿二點九公尺處，並未注意車前狀況亦未
          依照燈光號誌之指示闖越紅燈並佔用來車車道搶先左轉，並未於距離交岔
          路口三十公尺前顯示方向燈或手勢，且未採取必要之安全措施，而與綠燈
          直行之陳健德所騎乘之機車在該交岔路口尚未至中心處相撞，致陳健德受
          有頭部挫傷，送醫延至次日上午七時許不治死亡。
　　（二）被告乙○○於八十九年八月十日檢察署偵訊中供述其有過失，台灣省嘉雲
      　　區車輛行車事故鑑定委員會、台灣省車輛行車事故覆議鑑定委員會之鑑定
      　　結果亦認為被告乙○○無照駕駛農耕機行駛公路及肇事後駛離現場，有違
      　　規定。陳健德後座搭載之乘客張志遠更指證歷歷，足證被告乙○○闖越紅
      　　燈確為真實。
　　（三）證人吳鈕鎮於八十九年十月七日、九十年三月九日及同年六月八日刑事審
    　　　理中迭證「駕駛機車跟在被告之拼裝車後面」，與被告乙○○於八十九年
      　　八月十日檢察署偵查中陳稱「吳鈕鎮之機車在其拼裝車前方」顯不相符。
      　　足徵被告乙○○為推卸其闖越紅燈之事實，遂託其鄰人吳鈕鎮故為前述虛
      　　偽之證言。
    （四）按民法第一百八十四條第二項「違反保護他人之法律者，致生損害於他人
          者，負損害賠償責任。」本條所謂保護他人之法律，不管修法前、後，均
          包括任何以保護個人或特定範圍之人為目的之公私法在內，行為人違反保
          護他人之法律，即推定有過失。查道路交通管理處罰條例第二十一條第一
          項第一款規定：「駕駛人未領有駕駛執照者，處‧‧，並當場禁止其駕駛
          及扣留其車輛牌照」，另行政院農委會九十一年七月一日農授中字第○九
          一○一三二五九八號函說明三稱：「依臺灣省農耕機管理辦法第七條規定
          ，農用曳引機駕駛人員，應經考驗合格發給駕駛執照方准駕駛」，揆其立
          法目的及最高法院六十六年台上字第一○一五號判例精神，前開道路交通
          管理處罰條例第二十一條第一項第一款及臺灣省農耕機管理辦法第七條規
          定之立法意旨亦在於保障公眾之安全，本件被告乙○○於八十九年一月二
          十八日無照駕駛農用曳引車違規左轉，佔用來車道搶先左轉，致被害人陳
          健德車毀人亡，自屬違反保護他人之法律，依上開規定推定有過失。
    （五）行政院農委會九十年一月十五日農中字第八九一○七七二二三號函說明一
    　　　：依據本會於八十九年九月二十八日舉辦言商監察院交議：「在農村地區
    　　　非法拼裝車、農用曳引車上路，卻不見相關單位依法取締，是否有縱容包
    　　　庇之嫌」云云；及行政院農委會九十一年七月一日農授中字第○九一○一
    　　　三二五九八號函說明二：「‧‧法規規定之事項因情勢變更無繼續施行之
    　　　必要，建請臺灣省政府自九十年一月一日起廢止上開二項省法規」，由以
　　　　　上函釋說明可知：本件被告乙○○侵權行為之事實發生於八十九年一月二
　　　　　十八日，依前揭函示說明，被告於當時駕駛農用曳引車仍需具有農用曳引
　　　　　車駕駛執照，如無，即構成違反保護他人之法律，推定有過失。不因九十
　　　　　年一月一日省政府是否有無廢止該二項法規而有不同。而行政院農委會九
　　　　　十一年七月一日農授中字第○九一○一三二五九八號函說明三稱：「‧‧
　　　　　基於國人持有小型車普通駕駛執照已十分普遍，為簡政便民，‧‧農用曳
　　　　　引車駕駛人應持有小型普通駕駛執照‧‧」，此說明謹在於闡示主管機關
　　　　　停止舉辦農用曳引車考照之後，駕駛人得以小型普通駕照取代之，由此可
　　　　　知在未停止舉辦考照之前，法規規範取得農用曳引車與小型普通車駕照之
　　　　　規範目的不同，該行政便宜措施，並未免除亦未否定九十年一月一日農用
　　　　　曳引車駕駛人之考照義務，是以違反考駕義務而擅自駕駛曳引車，其駕駛
　　　　　行為當屬法規所不允許，故其駕駛行為當屬違反保護他人之法律，推定有
　　　　　過失，事理自明。
    （六）「汽車機車或其他非依軌道行駛之動力車輛，在使用中加損害於他人者，
        　駕駛人應賠償因此所生之損害」，民法第一百九十一條之二定有明文；本
　　　    件被告乙○○擅闖紅燈，致侵害原告之子陳健德之生命權，此事實亦經唯
　　　　　一目擊證人即原告之子陳健德後搭載之張志遠之證詞指證歷歷可稽；另被
　　　　　告任意將肇事車輛駛離，任憑置被害人於車道上處於無自救力狀態，未為
　　　　　及時之救助，其對於防止損害之發生並未盡相當之注意義務（即未對被害
　　　　　人陳健德之生命權、健康權及身體權盡善良管理人之救助與維護義務），
　　　　　依民法第一九十一條之二仍推定具有過失，自應負侵權行為責任。
    （七）被告甲○○明知被告乙○○並無駕駛農用曳引機之駕駛執照，仍將該農用
          曳引機交由其駕駛，自應負連帶賠償責任。又被告乙○○平日幫助甲○○
          從事農務工作，並以駕駛被告甲○○所提供之農用曳引機為其附隨業務。
          其之所以駕駛農用曳引機自為其從事農務上所需之提供為被告甲○○使用
          之勞務。是以，被告甲○○對被告乙○○亦構成民法第一百八十八條所稱
          「客觀上被他人使用為之服勞務」之情形，被告二人應負連帶賠償責任無
          疑。
    （八）原告為陳健德之父親，請求被告連帶賠償三百零八萬四千七百四十九元，
          明細如下：
      １、醫療費用十一萬二千八百五十八元。
      ２、殯葬費用四十三萬零五百八十元。
      ３、原告為四十五年三月十四日生，依台灣地區居民平均餘命表所示，尚有二
          十九點九七年壽命，扣除原告退休前不能受扶養之十六年，尚有十三點九
          七年得受陳健德之扶養。又原告除育有陳健德外，尚有子女陳曉倩（六十
          八年九月一日生）、陳曉雯（七十五年十二月三日生）、陳盈志（八十一
          年五月九日生）及配偶林金蘭（四十五年二月一日生）。於原告年滿六十
          一歲前，陳健德對原告負有五分之一之扶養義務，於原告六十一歲至七十
          三點九七歲間，則應負四分之一之扶養義務。再依每年扶養親屬免稅額七
          萬二千元計算，並依霍夫曼扣除中間利息後，原告所得請求賠償之扶養費
          用為二十五萬五千三百二十七元。
      ４、陳健德為原告之子，聰明乖巧，原期待其將來有所成就，驟然天人永隔，
          原告悲痛逾恆，請求二百二十八萬五千九百八十四元之精神慰撫金。
  三、證據：提出台灣雲林地方法院檢察署八十九年八月十日偵訊筆錄、台灣省嘉雲
  　　　　　區車輛行車事故鑑定委員會函、台灣省車輛行車事故覆議鑑定委員會函
　　　　　　、台灣高等法院台南分院九十年六月八日調查筆錄、警察局辦案紀錄表
　　　　　　、台灣高等法院台南分院九十年交上訴字第一二二號刑事判決書、台灣
　　　　　　雲林地方法院八十九年易字第九八六號刑事判決書、請求檢察官上訴理
　　　　　　由狀為證。
乙、被告方面：
  一、聲明：
    （一）原告之訴及假執行之聲請均駁回。
　　（二）如受不利判決，願供擔保請准宣告免為假執行。
  二、陳述：
    （一）本件車禍之發生係因原告之子陳健德騎乘車號ＭＡＬ─二九七號機車，後
          搭載友人張志遠，沿雲林縣華勝路由元長鄉○○街里方向行駛，行經華勝
          路與西湖路有號誌燈之交岔路口時，闖越紅燈，因而撞擊當時燈號為綠燈
          ，由西湖路左轉華勝路之被告乙○○所駕駛之農用曳引機。此等事實除有
          國立交通大學之鑑定報告可稽外，原告對被告乙○○所提過失致死刑事部
          分，亦經台灣雲林地方法院、台灣高等法院台南分院判決無罪；告訴郭竹
          南過失致死部分，亦經台灣雲林地方法院檢察署不起訴處分確定。
    （二）被告乙○○當時係於路口停止，等待紅燈變成綠燈後，始啟動往前並左轉
          ，此等事實亦有吳鈕鎮於刑事審理中之證詞可資為證，足徵原告所為被告
          闖越紅燈之指述，並非事實。且案發現場外側快車道因有人辦喜宴而佔用
          路面，妨礙該方向之行車，陳健德即可能因此未注意前方燈號，並且行駛
          內側快車道，始發生本件車禍，益證車禍責任不在被告乙○○。
    （三）被告乙○○於本件車禍發生時，雖無農用曳引機之駕照，但此係因為辦理
          考照之機關已多年未舉行考試，是以被告乙○○無從報考。且正因如此，
          行政院農業委員會亦規定自九十年起只要持有普通小型車之駕照者，即可
          駕駛農用曳引機，可見凡持有小型車之駕照者，即有駕駛農用曳引機之能
          力。被告乙○○於車禍當時持有小型車之駕照，是以對於農用曳引機有足
          夠之駕駛能力與技術，應無疑義。
    （四）修正前民法第一百八十四條第二項固規定「違反保護他人之法律者，推定
          其有過失」，此之所謂「法律」，依憲法第一百七十條規定，應指立法院
          通過，總統公佈之法律而言。而「台灣省農耕機管理辦法」並非由立法院
          通過之法律，而係由台灣省政府農林廳自行訂頒，亦無法律之授權，充其
          量僅為職權命令，非民法法第一百八十四條第二項所稱之法律甚明。又該
　　　　　「台灣省農耕機管理辦法」，係農業主管機關為有效管理農耕機而訂頒之
　　　　　辦法，並非「保護他人之法律」。故縱使原告確實違反前揭「台灣省農耕
　　　　　機管理辦法」而無照駕駛，亦未構成民法第一百八十四條第二項之要件。
    （五）修正前民法第一百八十四條第二項固規定「違反保護他人之法律者，推定
          其有過失」，然除「行為人之過失」此依侵權行為要件被推定外，其於要
          件諸如「因果關係」、「違法性」仍應具備，行為人始負損害賠償責任。
          退步言之，縱認被告乙○○於車禍發生之時無農用曳引機駕照，確屬違反
          保護他人之法令，推定為有過失，但被告乙○○係因考照單位未舉辦考試
          故無法取得駕照，且其駕駛農用曳引機多年，有相當之經驗與能力，是被
          告乙○○雖係無照駕駛農用曳引機，該無照駕駛之行為於通常情形，以相
          同之條件觀之，並不會導致本件車禍發生之結果。況台灣雲林地方法院八
          十九年度交訴字第一一三號刑事判決亦指出「本件車禍肇事原因為被害人
          闖紅燈，反言之，無被害人之擅闖紅燈，不會發生本件車禍，被害人之闖
          紅燈及因故未注意車前狀況，已為本件發生車禍之獨立原因，至於被告郭
          建冬其他違反交通規則之規定，與本件車禍發生之因果關係，已顯失其聯
          絡」。綜上，陳健德之死亡與被告之無照駕駛行無間，並無相當因果關係
          。
    （六）被告乙○○與被告甲○○為父子，二人工作各有獨立性，乙○○並非受郭
          竹南之指揮監督工作，亦未向甲○○支領任何薪水。二人間並無僱傭關係
          存在，原告主張乙○○受僱於甲○○云云，與事實不符。
    （七）本件車禍發生於八十九年一月二十八日，原告於九十一年一月二十四日起
          訴請求賠償一百六十五萬八千四百三十九元，嗣於九十一年十一月七日變
          更請求三百零八萬四千七百四十九元。按侵權行為之損害賠償請求權消滅
          時效為二年，就原告於九十一年十一月七日追加請求部分已逾二年時效，
          其請求為無理由。
    （八）原告請求之醫療費用殯葬費用如非必要者，應予以剔除。又原告自承開設
          成衣加工廠，月收入六、七萬元，足敷家庭所用，無「不能維持生活」之
          情事，依法不得請求扶養費用。縱認其得請求之，但其尚有配偶與三名子
          女，被告應只負擔五分之一扶養費用之損失即可。
    （九）本案確係陳健德違規行駛內側道，且超速並闖越紅燈而肇事身亡，如被告
          乙○○確有過失，亦僅是輕微過失，陳健德應負絕大部分之過失責任，被
          告依法主張過失相抵。
  三、證據：提出本院八十九年度交訴字第一一三號刑事判決、台灣高等法院台南分
　　　　　　院九十年度交上訴字第七一二號刑事判決、台灣雲林地方法院檢察署九
　　　　　　十年度偵字第九七一號不起訴處分書、行政院農業委員會（九十）農中
　　　　　　字第八九一○七七二二三號函、被告乙○○普通小型車駕駛執照為證。
丙、本院依職權調閱本院八十九年度交訴字第一一三號及台灣高等法院台南分院九十
    年度交上訴字第七一二號刑事卷宗（均影本），向財政部台灣省中區國稅局北港
    稽徵所查閱被告財產狀況及最近年度之所得稅申報資料，並向行政院農業委員會
    查詢「台灣省農耕機管理辦法」、「台灣省農用曳引機駕駛考驗辦法」何時廢止
    適用等事項。
    理    由
一、本件原告起訴主張：被告乙○○於八十九年一月二十八日上午十一時許，無照駕
    駛大型農用曳引機，沿雲林縣北港鎮草湖里西湖往東湖之西向東方向行駛，途經
    雲林縣北港鎮○○路與華勝路之有燈號標誌交岔路前（即雲林縣北港鎮草湖里西
    湖一○三號前之十字路口），欲左轉進入華勝路往元長鄉方向行駛之際，原應注
    意車前狀況及燈光號誌之指示而不得闖紅燈行駛，並應注意汽車行駛至交岔路口
    要左轉時，其左轉彎應繞越道路中心處左轉進入右側慢車道行進，再應注意除準
    備停車或臨時停車外，不得駛出路面邊緣或跨越兩條車道行駛，復應隨時採取必
    要安全措施，以保行車安全。適有陳健德騎乘車號ＭＡＬ─二九七號機車，沿華
    勝路由元長鄉○○街里之北往南方向直行。詎乙○○竟疏未注意而將該大型農用
    曳引機之車頭超過紅綠燈桿二點九公尺處，並未注意車前狀況亦未依照燈光號誌
    之指示闖越紅燈並佔用來車車道搶先左轉，並未於距離交岔路口三十公尺前顯示
    方向燈或手勢，且未採取必要之安全措施，而與綠燈直行之陳健德所騎乘之機車
    在該交岔路口尚未至中心處相撞，致陳健德受有頭部挫傷，送醫延至次日上午七
    時許不治死亡。被告甲○○為乙○○父親，明知乙○○並無駕駛農用曳引機之駕
    駛執照，仍將該農用曳引機交由其駕駛。又乙○○平日幫助甲○○從事農務工作
    ，並以駕駛甲○○所提供之農用曳引機為其附隨業務。其之所以駕駛農用曳引機
    自為其從事農務上所需之提供為甲○○使用之勞務。是以，甲○○對被告乙○○
    亦構成民法第一百八十八條所稱「客觀上被他人使用為之服勞務」之情形，二人
    應負連帶賠償責任無疑。原告為陳健德父親，爰依侵權行為法律關係請求被告連
    帶賠償三百零八萬四千七百四十九元及其法定遲延利息等語。
二、被告則以：系爭車禍肇因於陳健德闖越紅燈；乙○○於本件車禍發生時，雖無農
　　用曳引機之駕照，但此係因為辦理考照之機關已多年未舉行考試所致，且乙○○
　　於車禍當時持有小型車之駕照，是以對於農用曳引機有足夠之駕駛能力與技術，
　　應無疑義；「台灣省農耕機管理辦法」並非由立法院通過之法律，而係由台灣省
　　政府農林廳自行訂頒，亦無法律之授權，非民法第一百八十四條第二項所稱之法
　　律甚明。又該辦法，係農業主管機關為有效管理農耕機而訂頒之辦法，亦非保護
　　他人之法律」；乙○○雖係無照駕駛農用曳引機，該無照駕駛之行為於通常情形
　　，以相同之條件觀之，並不會導致本件車禍發生之結果。況本件車禍肇事原因為
　　陳健德闖紅燈，如無陳健德之擅闖紅燈，不會發生本件車禍，陳健德之闖紅燈及
　　因故未注意車前狀況，已為本件發生車禍之獨立原因，至於乙○○其他違反交通
　　規則之規定，與本件車禍發生之因果關係，已顯失其聯絡。職是陳健德之死亡與
　　被告之無照駕駛行無間，並無相當因果關係；甲○○與乙○○間並無僱傭關係存
　　在；本件車禍發生於八十九年一月二十八日，原告於九十一年一月二十四日起訴
　　請求賠償一百六十五萬八千四百三十九元，嗣於九十一年十一月七日變更請求三
　　百零八萬四千七百四十九元。就原告於九十一年十一月七日追加請求部分已逾二
　　年時效，其請求為無理由；縱認乙○○就車禍之發生確有過失，亦僅是輕微過失
　　，陳健德應負絕大部分之過失責任，被告依法主張過失相抵等語，資為抗辯。
三、原告主張其為陳健德父親，陳健德騎乘車號ＭＡＬ─二九七號機車於前揭時間、
　　地點與無農用曳引機駕駛執照之乙○○所駕駛農用曳引機發生撞擊，陳健德因受
　　有頭部挫傷，送醫不治死亡等情，業據其提出戶籍謄本為證，復經本院調閱台灣
　　雲林地方法院檢察署八十九年度相字第九四號相驗卷宗查核無訛，並為被告所不
　　爭執，自屬真實。
四、就乙○○有無違反汽車行進、轉彎應遵守燈光號誌義務之爭點部分：
    （一）原告主張乙○○闖越紅燈等情，固與張志遠於刑事審理中證述「是陳健德
    　　　用機車載我，走元長路回口湖，當時車子時速五十公里，是乙○○開的農
    　　　用車闖紅燈，當時我們是綠燈」（見本院八十九年度交訴字第一一三號刑
    　　　事卷宗第五四頁）、「我們的車前面被撞，在十字路口被撞，我們沒有闖
    　　　紅燈，被告闖紅燈，我們行走的路線是綠燈」（見台灣高等法院台南分院
    　　　九十年度交上訴字第七一二號刑事卷宗第六七頁）等語相符。惟查：張志
    　　　遠於車禍發生次日之八十九年一月二十九日對警方詢問燈號運作情形時，
    　　　答稱「當時我躲在我朋友身後，所以不清楚燈號運作情形」（見台灣雲林
　　　    地方法院檢察署八十九年度相字第九四號相驗卷宗所附之八十九年一月二
　　　　　十九日偵訊筆錄）。其於車禍發生次日，記憶清晰之時，既已明確表示不
　　　　　清楚燈號運作情形，嗣後復稱乙○○闖越紅燈行進等語，已難憑信。再者
　　　　　，縱認其於偵查中證述：其位置距離綠燈號誌約五十公尺等語確為真實（
　　　　　見台灣雲林地方法院檢察署八十九年度相字第九四號相驗卷宗所附八十九
　　　　　年八月十日訊問筆錄），然該綠燈不知已閃亮多久，陳健德車行至該交岔
　　　　　路口時，燈號是否尚未轉換為紅燈，亦無從得知。職是，原告主張乙○○
　　　　　闖越紅燈云云，尚難信為真實。
　　（二）原告就其主張乙○○違反汽車行駛至交岔路口要左轉時，其左轉彎應繞越
　　　　　道路中心處左轉進入右側慢車道行進，除準備停車或臨時停車外，不得駛
　　　　　出路面邊緣或跨越兩條車道行駛，應隨時採取必要安全措施，以保行車安
　　　　　全等注意義務情事，並未舉證以實其說，亦不足採信。
五、就乙○○違反台灣省農耕機管理辦法第七條「農用曳引機駕駛人員，應經考驗合
    格發給駕駛證方准駕駛」規定，是否該當（修正前）民法第一百八十四條第二項
    「違反保護他人之法律，推定其有過失」之爭點部分：
    （一）所謂「保護他人之法律」，除狹義之法律外，尚包括習慣法、命令、規章
          等（王澤鑑，侵權行為法第一冊，第三四九頁），並不以立法院通過，總
          統公佈之法律，或行政機關經授權發布之行政命令為限。但須該法令對行
          為人課以特定義務，且係針對特定群體之個人利益，或為保護該特定人而
          訂定，而非專為保護國家社會利益或大眾之利益者。前開台灣省農耕機管
          理辦法第七條要求農用曳引機駕駛人員須經考驗合格之規定，旨在保護道
          路交通參與人之人身安全，應屬民法第一百八十四條第二項所稱「保護他
          人之法律」至明。被告辯稱台灣省農耕機管理辦法非為法律，旨在有效管
          理農耕機云云，不足採信。
    （二）乙○○另辯稱其雖係無照駕駛農用曳引機，但該無照駕駛之行為於通常情
          形，以相同之條件觀之，並不會導致本件車禍發生之結果等語。按損害賠
          償之債，以有損害之發生及有責任原因之事實，並二者之間有相當因果關
          係為成立要件。所謂相當因果關係，謂無此行為，雖必不生此種損害，有
          此行為，通常即足生此種損害者，為有相當因果關係；如無此行為，必不
          生此種損害，有此行為，通常亦不生此種損害者，即為無相當因果關係。
          又關於「相當」一詞之判斷，傳統見解係指自然意義之通常及可能，新近
          見解除了從事自然科學的因果關係審查外，進一步對如何導致損害發生從
          事法律評價之審查，其認為「相當」應指「一般文明損害賠償規範認為適
          當」，亦即造成損害之原因事實，依一般判斷，必須依法條目的認為與損
          害有適當之關聯（黃立，重新檢討民法的因果關係理論，台灣本土法學雜
          誌，第二八期，第六一頁）。本件台灣省農耕機管理辦法第七條要求農用
          曳引機駕駛人員須經考照合格規定之目的，係以事前之考試確保駕駛者具
          有適當能力、技術，足以膺任其職，避免技術欠佳之駕駛，造成其他交通
          參與人之人身傷害。本件乙○○未獲農用曳引機駕駛執照而駕車之行為，
          製造了法律不容許之風險（即避免其他交通參與人員之人身傷害），而該
          風險的確已實現，陳健德死亡之結果並在前開管理辦法第七條之保護目的
          之內，顯然乙○○無照駕車此一違法行為，正好肇致了台灣省農耕機管理
          辦法第七條規定原擬防止之損害發生，可認與陳健德死亡結果間確有相當
          因果關係存在。又農用曳引機之構造與普通小型車輛不同，其駕駛所需之
          技巧亦有相當之差異，此觀之台灣省農用曳引機駕駛員考驗辦法第八條規
          定考驗科目包括駕駛、機械常識等至明。況乙○○於八十九年六月二十一
          日同樣駕駛拼裝車違規肇致他人死亡，此有原告所提台灣高等法院台南分
          院九十年交上訴字第一二二號刑事判決書附卷可稽，其於短短半年內駕車
          肇致二人死亡，其駕駛之能力應有相當之缺失，是其抗辯持有普通小型車
          駕照，有相當之經驗與能力云云，亦不足採信。
    （三）被告又以當時未辦理曳引機考照作業，且車禍肇因於陳健德闖紅燈云云置
          辯。查台灣省農耕機管理辦法與台灣省農用曳引機駕駛考驗辦法二項省法
          規迄今尚未廢止，有行政院農業委員會九十一年七月一日農授中字第○九
          一○一三二五九八號函在卷為憑。而農用曳引機駕駛員考驗發照停止辦理
          ，駕駛員改持小型車普通駕照一事，則係自九十年度開始實施，亦在本件
          車禍發生之後。縱認相關單位確未辦理曳引機考照，乙○○亦應依相關程
          序請求辦理，其不思此途，違規駕車在先，焉有將肇事責任諉有其他道路
          交通參與者承擔之理。再者，雖本院八十九年度交訴字第一一三號刑事判
          決認定陳健德闖越紅燈為車禍發生之獨立原因，國立交通大學行車事故鑑
          定意見書亦同認陳健德闖越紅燈之可能性較高（見本院八十九年度交訴字
          第一一三號刑事卷宗第六○頁），但本院審酌上開行車事故鑑定意見書僅
          依據事後現場勘驗狀況，即做出陳健德闖越紅燈之可能性較高結論，缺乏
          推論依據，尚難憑信。至吳鈕鎮亦證述其無法確定乙○○究竟是綠燈或紅
          燈後始駕車前進等語（見本院八十九年度交訴字第一一三號刑事卷宗第七
          四頁），均不足據為有利被告事實之認定。
    （四）綜上，原告爰依民法第一百八十四條第二項規定，請求乙○○負損害賠償
          責任，洵屬有據。
六、就甲○○應否負連帶賠償責任之爭點部分：
    （一）受僱人因執行職務，不法侵害他人之權利者，由僱用人與行為人連帶負損
          害賠償責任，但選任受僱人及監督其職務之執行，已盡相當之注意或縱加
          以相當之注意而仍不免發生損害者，僱用人不負賠償責任，民法第一百八
          十八條第一項訂有明文。僱用人所負之責任既已選任監督過失為基礎，則
          僱用關係是否存在，自應以選任監督之有無為決定之標準，至於時間之久
          暫、報酬之有無，皆所不問。本件原告無非以甲○○、乙○○二人為父子
          關係，農用曳引機為甲○○所有等情，為其主張乙○○為甲○○受僱人之
          依據。惟查前開親屬關係及曳引機所有權之歸屬，均無法推論二人間選任
          監督關係之存在。且車禍當時，乙○○係受他人妥託前往農地耕耘，此據
          其於刑事審理中陳述明確（見本院八十九年度交訴字第一一三號刑事卷宗
          第二一頁），亦非屬執行職務之行為甚明。從而，原告主張乙○○為郭竹
          南之受僱人一節，應非事實。
    （二）道路交通管理處罰條例第二十八條禁止汽車所有人聽任未領有駕駛執照之
          人駕車，此項規定屬保護他人之法律。又所謂汽車，係指在道路上不依軌
          道或電力架線而以原動機行駛之車輛（道路交通安全規則第二條第一項第
          一款參照），農用曳引機行駛一般道路時，該當前揭汽車概念無疑。本件
          甲○○明知乙○○並未考領農用曳引機駕駛執照，竟任其駕駛所有之農用
          曳引機，並肇致陳健德死亡，顯違反道路交通管理處罰條例第二十八條所
          為保護他人之法律規定，應推定其有過失。其而與乙○○駕駛農用曳引機
          之過失，同為事故發生之共同原因，應構成民法第一百八十五條第一項前
          段共同侵權行為，而負連帶損害賠償責任。
七、就原告得請求被告連帶賠償金額之爭點部分：
    （一）按不法侵害他人致死者，對於支出殯葬費之人，亦應負損害賠償責任；被
          害人對於第三人負有扶養義務者，加害人對於該第三人亦應負損害賠償責
          任；不法侵害他人致死者，被害人之父母，雖非財產上之損害，亦得請求
          賠償相當之金額，民法第一百九十二條第一項、第二項、第一百九十四條
          分別定有明文。又法定扶養義務人為被害人支出醫藥費者，法定扶養義務
          人究應依無因管理、不當得利或侵權行為請求加害人負賠償責任，學說見
          解或有不同，但加害人應負終局之賠償責任，殆無疑義，修正後民法第一
          百九十二條第一項亦明定加害人對於為死者支出醫療及增加生活上需要費
          用之人亦應負賠償責任。職是，本件原告請求被告連帶賠償其為陳健德（
          七十年二月十五日生）支出之醫藥費用、殯葬費用及扶養費用、慰撫金，
          洵屬有據。茲就原告所得請求之金額，分述如下：
    （二）醫藥費用部分：
　　　　　１、原告主張其為陳健德支出醫療費用十一萬二千八百五十八元，業據其
　　　　　　　提出中國醫藥學院北港附設醫院護理部特別護理費用收據二紙、中國
　　　　　　　醫藥學院附設醫院救護車費用收據一紙、中國醫藥學院北港附設醫院
　　　　　　　住院醫療費用明細一紙及長庚紀念醫院醫療費用收據一紙為證，信屬
　　　　　　　真實。
          ２、按全民健康保險法第八十二條規定：「保險對象因汽車交通事故，經
              本保險提供醫療給付者，本保險之保險人得向強制汽車責任保險之保
              險人代位請求該項給付。」全民健康保險法為保險法之特別法，依特
              別法優於普通法之原則，全民健康保險法第八十二條應優先於保險法
              第一百三十五條、第一百零三條之規定而為適用。從而全民健康保險
              之被保險人因汽車交通事故，經全民健康保險提供醫療給付者，全民
              健康保險之保險人自得向強制汽車責任保險之保險人代位請求該項給
              付。而依強制汽車責任保險法第三十條規定，於該範圍內，加害人或
              強制汽車責任保險之被保險人之損害賠償責任即因而解免，全民健康
              保險被保險人對於加害人之損害賠償請求權亦因而喪失。本件乙○○
              係因駕駛農用曳引機肇事，該農用曳引機並非道路交通安全規則第八
              十三條規定應領用臨時通行證之動力機械（強制汽車責任保險法施行
              細則第二條參照），非為強制汽車責任保險法強制投保之對象（江朝
              國，強制汽車責任保險法，第五六頁以下參照）。職是，雖原告支出
              之部分醫療費用係由全民健康保險提供醫療給付者，仍得全額請求被
              告連帶賠償。
    （二）殯葬費用部分：
          原告主張其為陳健德支出殯葬費用四十三萬零五百八十元，固據其提出收
          據十二紙為證。惟其中毛巾八千六百元，係對贈送奠儀親友之回饋，孝女
          電子花車一萬二千元，非殯葬禮儀所必須，斗南寒林寺一萬八千元為日後
          祭拜之費用，均應予剔除外，其餘三十九萬一千九百八十元，均核屬殯葬
          之必要費用，應予准許。
    （三）扶養費用部分：
　　　　　１、依民法第一千一百十七條第一、二項及第一千一百十六條之一規定，
　　　　　　　被害人之直系血親尊親屬，如能以自己財產維持生活者，無受扶養之
　　　　　　　權利，易言之，直系血親尊親屬受扶養之權利，仍應受「不能維持生
　　　　　　　活」之限制（最高法院六十二年七月十六日民事庭決議參見）。
          ２、查原告係四十五年三月十四日出生，高級職業學校畢業學歷，目前從
              事成衣加工，月入六至七萬元，堪認其至六十歲退休（參閱勞工保險
              條例第六十條）為止之此段時間有謀生之能力。於退休至死亡之時則
              應認其不能維持生活，本有受陳健德扶養之權利。其於八十九年一月
              二十九日陳健德死亡時為四十三歲，依九十年台灣省簡易生命表所示
              ，年齡四十三歲之男子尚有三十一點八八年之平均餘命（資料來源為
              內政統計資訊服務網），是原告主張伊尚有餘命二十九點九七年，自
              退休之日至死亡之時，則尚有十三點九七年得受扶養，應堪採信。又
              其以八十九年度綜合所得稅扶養親屬寬減額每年七萬二千元計算，亦
              屬相當。依此標準計算，再依霍夫曼計算式扣除中間利息，及原告育
              有四名子女而共負扶養之責，可知被告依法應連帶賠償原告之扶養費
              為十九萬四千四百五十四元（計算式為司法院霍夫曼○‧九ａ版）。
              逾此範圍，不應准許。
    （四）慰撫金部分：
　　　　　本院審酌原告為高級職業學校畢業之學歷，現從事成衣加工，月入六至七
　　　　　萬元，於遭受喪子之痛外，另需承受甲○○以「你二個尪仔某，暗時閒閒
　　　　　沒歹誌作，專門生子出來乎人撞」、「幹你娘雞巴」等惡毒言語之嘲諷（
　　　　　見卷附本院八十九年度易字第九八六號刑事判決），精神當受有重大痛苦
　　　　　。甲○○為三十七年九月二十日生，國民小學畢業學歷，名下有田地三筆
　　　　　，房屋四棟，八十九年度綜合所得為八萬九千九百三十五元（見卷附財政
　　　　　部台灣省中區國稅局北港稽徵所九十一年六月二十日中區國稅北港服字第
　　　　　○九一○○○八七一五號函），乙○○為六十六年二月八日生，高級職業
　　　　　學校肄業學歷，務農，月收入一萬餘元，八十九年度綜合所得為十七萬五
　　　　　千元，無不動產（見卷附財政部台灣省中區國稅局北港稽徵所九十一年六
　　　　　月二十日中區國稅北港服字第○九一○○○八七一五號函）及加害程度等
　　　　　一切情狀，認原告所請求之精神慰撫金以一百五十萬元為適當。逾此範圍
　　　　　之請求不應准許。
    （五）綜上所述，原告得請求被告連帶賠償之損害金額為二百十九萬九千二百九
          十二元。
八、就過失相抵之爭點部分：
    （一）按汽車行駛時，駕駛人應注意車前狀況，並隨時採取必要之安全措施，道
          路交通安全規則第九十四條第三項訂有明文。觀諸道路交通事故調查表之
          事故現場圖，並未有陳健德騎乘車號ＭＡＬ─二九七號機車煞車痕，堪認
          其並未遵守前揭規定，就損害之發生與有過失，應堪認定。本院審酌雙方
          過失及原因力之強弱，認陳健德應有三分之一之過失。
    （二）次按原告對被告之請求權，究係基於同一侵權行為之事實所生，亦應承擔
          陳健德之與有過失，是依被告負擔三分之二之比例酌減其賠償金後，所得
          請求之金額為一百四十六萬六千一百九十五元（小數點以下四捨五入）。
九、就消滅時效之爭點部分：
    依民法第一百九十七條第一項規定，侵權行為之消滅時效以權利人知有損害及賠
    償義務人時起算。所謂知有損害，無須知其損害之數額及程度，故損害額之變更
    於請求權時效之進行應無影響（最高法院四十九年台上字第二六五二號判例參照
    ）。本件車禍事故發生於八十九年一月二十八日，陳健德則於次日死亡，原告於
    九十一年一月二十四日具狀起訴，並未逾越二年之時效期間，縱其於訴訟進行中
    多次擴張請求金額，仍無請求權罹於時效之問題。是被告此部份之抗辯，顯不足
    採。
十、從而，原告本於侵權行為法律關係請求被告連帶給付一百四十六萬六千一百九十
    五元及自九十一年二月九日起至清償日止之法定遲延利息，為有理由，應予准許
    。逾此範圍之請求，則無理由，應予駁回。又兩造均陳明願供擔保，請准宣告假
    執行或免為假執行，關於原告勝訴部份，核無不合，爰分別酌定相當之擔保金額
    ，併准許之；至原告敗訴部分，其假執行之聲請，當失所附麗，應予駁回。
十一、據上論結，本件原告之訴，為一部有理由，一部無理由，依民事訴訟法第七十
      九條但書、第八十五條第二項、第三百九十條第二項、第三百九十二條，判決
      如主文。
中　　　華　　　民　　　國　　　九十一　　年　　　十二　　　月　　十　　日
                                臺灣雲林地方法院民事第一庭
~B法　　　官　鍾貴堯
右正本證明與原本無異。
如不服本判決，應於本判決送達後二十日內向本院提出上訴狀。（須附繕本）
中　　　華　　　民　　　國　　　九十一　　年　　　十二　　　月　　十　　日
~B法院書記官　蔡春榮
